臺灣雲林地方法院民事判決　　　　　　　 96年度訴字第279號
原　　　告　乙○○
訴訟代理人　劉興文　律師
被　　　告　丙○○
訴訟代理人　甲○○
　　　　　　陳信村　律師
上列當事人間債務人異議之訴事件，本院於民國96年8 月28日言
詞辯論終結，判決如下：
    主      文
原告之訴駁回。
訴訟費用由原告負擔。
    事實及理由
一、原告主張：
  (一)緣被告於民國95年12月間，以拍賣抵押物為由，向鈞院聲請
    強制執行（95年度執字第16406 號）其所有座落雲林縣元長
    鄉○○○段659 地號土地，惟兩造間之新台幣（下同）100
    萬元票款，其已於幾十年前即清償完畢，詎被告竟未將上揭
    土地上所設定之100 萬元抵押權（下稱系爭抵押權）塗銷，
    亦未將本票交還，現又無故向鈞院聲請強制執行，由於系爭
    抵押權存續期間僅為78年10月2 日至88年10月2 日止，該權
    利存續期間現已屆滿，債權更可確定不存在，則系爭抵押權
    因所從屬之債權不存在而歸於消滅，自應予塗銷。
  (二)被告持有其所簽發如附表所示之本票（下稱系爭本票），自
    發票日起已逾3 年時效期間，被告遲至96年1 月間始向鈞院
    聲請裁定系爭本票准予強制執行（96年度票字第8 號民事裁
    定），並於同年4 月15日持向鈞院民事執行處補聲請強制執
    行，爰依強制執行法第14條規定提起本訴。
  (三)聲明：1.鈞院95年度執字第16406 號強制執行事件程序應予
    撤銷。2.被告應將座落雲林縣元長鄉○○○段659 地號，地
    目田，面積1,419 平方公尺土地，由雲林縣北港地政事務所
    以78年10月9 日北地普字第009722號收件登記，設定權利範
    圍全部，債權範圍全部，權利價值100 萬元，存續期間自78
    年10月2 日起至88年10月2 日止之抵押權登記予以塗銷。
二、被告則辯以：
  (一)原告既主張幾十年前已將系爭抵押權所擔保之100 萬元債務
    清償，則原告應就清償之事實負舉證責任；且原告如已清償
    前揭債務，不可能未將本票取回，更不可能不要求塗銷系爭
    抵押權。
  (二)系爭本票簽發時間與系爭抵押權設定時間正相吻合，可見抵
    押權未消滅至明。又本票雖已罹於三年時效，但抵押權在所
    擔保之債權於時效消滅後五年才消滅，此為民法第880 條所
    明定。系爭本票雖罹於時效，但伊於本票時效消滅後五年內
    行使系爭抵押權，依前規定，則原告主張系爭抵押權所擔保
    之債權不存在，抵押權亦隨同消滅云云，於法不合。
  (三)聲明：駁回原告之訴。
三、得心證之理由：
  (一)按執行名義成立後，如有消滅或妨礙債權人請求之事由發生
    ，債務人得於強制執行程序終結前，向執行法院對債權人提
    起異議之訴，強制執行法第14條第1 項前段定有明文。又所
    謂消滅債權人請求之事由，係指足以使執行名義之請求權及
    執行力消滅之原因事實，如清償、提存、抵銷、免除、混合
    、債權之讓與、債務之承擔、解除條件之成就、和解契約之
    成立等，始足當之。再者，於一般抵押，以抵押權之從屬性
    論之，必然有被擔保之債權存在為常態，故債權人主張抵押
    債權及抵押權存在，已提出載明其存在之土地登記謄本為證
    ，而土地登記謄本為公文書，既已明確記載，應認債權人已
    盡相當之舉證責任，若債務人或義務人主張被擔保之債權不
    存在之變態事實，債務人或義務人自當提出反證，就抵押權
    所擔保之債權因清償等消滅債權之情事負證明之責，此觀民
    事訴訟法第277 條之規定及最高法院28年度上字第1920判例
    意旨自明。
    1.本件原告主張：被告於95年12月5 日持本院95年度拍字第
      240 號民事確定裁定、系爭抵押權證明文件及系爭本票，
      向本院民事執行處聲請執行其所有座落雲林縣元長鄉○○
      ○段659 地號土地，該執行事件現仍進行中，故其得提起
      本案訴訟乙節，為被告所不爭執，並經本院依職調閱本院
      95年度執字第16406 號執行卷宗查明屬實，則原告上開之
      主張為可採信。
    2.又原告主張：系爭抵押權所擔保之系爭本票債務，其已清
      償云云；惟為被告所否認，原告復未能舉證以實。從而，
      依上開規定，原告此部分主張即無可採。嗣原告雖又翻異
      前詞，辯稱被告並未交付借款100 萬元予伊，故系爭抵押
      權所擔保之債權不存在，系爭抵押權設定登記應予塗銷云
      云。然原告既於起訴狀主張系爭本票債務已於幾十年前清
      償完畢，顯然已自認收到被告給付之款項，否則那有清償
      之舉？職故，原告所為未收受被告交款之辯解，顯係臨訟
      杜撰之詞。再者，自認之撤銷，依民事訴訟法第279 條第
      3 項規定，自認人除應向法院為撤銷其自認之表示外，尚
      須舉證證明其自認與事實不符，或經他造同意者，始得為
      之。本件原告翻異其前所為已清償系爭本票債務之主張，
      既未得被告之同意，亦未舉證其前所為自認與事實不符。
      因而，原告其後所為未收到被告交付之百萬元款項辯解，
      亦不足採。
    3.綜上，原告主張系爭抵押權所擔保之系爭本票債務，其已
      清償，被告仍持本院95年度拍字第240 號民事確定裁定、
      系爭抵押權證明文件及系爭本票，聲請執行其所有座落雲
      林縣元長鄉○○○段659 地號土地，自非合法，本院95年
      度執字第16406 號強制執行事件程序應予撤銷云云，既非
      可採，從而，其此部分之請求，應予駁回。
  (二)次按票據上之權利，對匯票承兌人及本票發票人，自到期日
    起算；見票即付之本票，自發票日起算；三年間不行使，因
    時效而消滅，票據法第22條第1 項前段定有明文。又以抵押
    權擔保之債權，其請求權已因時效而消滅，如抵押權人，於
    消滅時效完成後，五年間不實行其抵押權者，其抵押權消滅
    ，民法第880 條亦有明定。
    1.經查，系爭抵押權為系爭本票債務之擔保，向為原告所不
      爭執，並有原告提出之系爭抵押權證明文件及系爭本票影
      本各1 份在卷（詳卷第4 、5 頁）可佐。又系爭本票其到
      期日為88年10月2 日乙節，亦為原告所不爭執，並有原告
      提出之系爭本票影本1 紙在卷（詳卷第5 頁）可稽。系爭
      本票雖至91年10月2 日因罹於時效而告消滅，但因系爭本
      票以系爭抵押權為擔保，故系爭本票罹於3 年時效後，系
      爭抵押權仍須於5 年除斥期間經過即至【96年10月2 日】
      始歸於消滅。
    2.次查，本件被告前於【95年12月5 日】即持本院95年度拍
      字第240 號民事確定裁定、系爭抵押權證明文件及系爭本
      票，向本院民事執行處聲請執行系爭抵押權標的物即原告
      所有座落雲林縣元長鄉○○○段659 地號土地之事實，業
      經本院依職權調閱本院95年度執字第16406 號執行卷宗查
      明屬實。
    3.綜上，本件被告行使系爭抵押權時，系爭抵押權尚未因5
      年除斥期間之經過而歸於消滅。職故，原告訴請判令被告
      應將前揭土地上之系爭抵柙權登記塗銷，於法不合，亦不
      應准許。
四、結論：原告之訴為無理由，依民事訴訟法第78條，判決如主
    文。
中　　華　　民　　國　　96　　年　　9 　　月　　11　　日
                  民事第一庭    法  官  蔣得忠
以上正本係照原本作成
如對本判決上訴，須於判決送達後廿日內向本院提出上訴狀
中　　華　　民　　國　　96　　年　　9 　　月　　11　　日
                                書記官　賴成育
┌──────────────────────────────┐
│附表：                                    96年度訴字第279 號│
├─┬──────┬──────┬──────┬────┬──┤
│編│發  票  日  │票面金額　　│到　期　日  │票據號碼│備考│
│號│            │（新台幣）  │            │        │    │
├─┼──────┼──────┼──────┼────┼──┤
│1 │78年10月2日 │1,000,000元 │88年10月2日 │652577  │    │
└─┴──────┴──────┴──────┴────┴──┘
